【裁判字號】    97,台上,3426
【裁判日期】    970724
【裁判案由】    違反毒品危害防制條例
【裁判全文】
最高法院刑事判決            九十七年度台上字第三四二六號
上  訴  人  甲○○
                    66號（
選任辯護人  金  鑫律師
上  訴  人  乙○○
                    巷1弄28號（
選任辯護人  陳石山律師
            游涵歆律師
上列上訴人等因違反毒品危害防制條例案件，不服台灣高等法院
中華民國九十七年四月二十五日第二審判決（九十六年度上訴字
第四八一０、四八一三號，起訴案號：台灣桃園地方法院檢察署
九十五年度偵字第一四七一八、一六七五一號），提起上訴，本
院判決如下：
    主  文
原判決關於甲○○、乙○○部分撤銷，發回台灣高等法院。
    理  由
本件原判決撤銷第一審關於上訴人甲○○、乙○○部分之科刑判
決，改判依刑法想像競合犯之規定，論處上訴人等共同運輸第一
級毒品各罪刑（甲○○處有期徒刑十六年五月，乙○○處有期徒
刑十七年五月，並為相關從刑之宣告）。固非無見。
惟查：（一）判決所載之理由，前後相互牴觸者，即屬判決所載
理由矛盾，依刑事訴訟法第三百七十九條第十四款後段之規定，
其判決當然為違背法令，足以構成撤銷之原因。原判決理由乙、
貳之四先謂乙○○所辯：案外人「俊哥」係告知運送Ｋ他命毒品
云云，屬「幽靈抗辯」，並不可採（見原判決第十四、十五頁）
；理由乙、貳之五竟又記載乙○○於檢察官偵訊中係結證以「（
你們如何分工？）『俊哥』跟我講叫我找一個人跟著我，他再找
王富民、吳俊民跟我們一起去越南，我找的人是甲○○。（你們
做何事？）『俊哥』跟我說有一條錢問我要不要賺，甲○○部分
是跟著王富民、吳俊民一起去越南看著他們一起回來台灣，甲○
○就可以拿到新台幣（下同）十五萬元，我可以拿到二十五萬元
，我負責部分是訂機票及到越南找一個我不認識的台灣人，『俊
哥』給我一個不是台灣的電話，要我到越南打這個電話。我到越
南後就打這個電話，跟那個人連絡看看我是穿什麼衣服，如何找
到我。那時『俊哥』是叫我要送Ｋ，帶Ｋ回來台灣。（送Ｋ是何
意？）運輸Ｋ他命。」……核與甲○○……於檢察官偵訊中自陳
以：「（乙○○為何給你十萬元？）他說我過去越南那邊看著吳
俊民、王富民這兩個人回到台灣，他就給我十萬元，我之前不認
識吳俊民、王富民。（為什麼叫你看著人就有十萬元可以拿，你
不覺得奇怪？）我之前以為是攜帶Ｋ他命回來台灣，我在越南時
有看到兩個人一位是越南人，一位是台灣人拿毒品給王富民、吳
俊民，他們有說那是毒品。」等語，除共同運輸毒品之代價數額
不同外，餘均大致相同，尚堪採信（見原判決第十六、十七頁）
，似又說明本案之主謀「俊哥」在委請乙○○運輸毒品時，確有
告知係運送毒品Ｋ他命。亦即先謂乙○○所辯「俊哥」告知運輸
毒品Ｋ他命之事實並不可採，繼稱「俊哥」在委請乙○○運輸毒
品時，告知係運送毒品Ｋ他命之事實，尚堪採信。先後之論述齟
齬不一，判決所載理由矛盾，其判決當然違背法令。（二）有罪
判決書事實之認定與理由之說明必須互相一致，方為合法。倘若
事實之認定與理由之說明不相一致，按諸刑事訴訟法第三百七十
九條第十四款後段規定，自屬判決理由矛盾之當然違背法令。又
所謂之「幽靈抗辯」，意指被告於案發後，或因不願據實陳述實
際之行為人，或有其他顧慮，遂將其犯行均推卸予已故之某人，
甚或是任意捏造而實際上不存在之人，以資卸責。惟因法院無從
讓被告與該已故或不存在之人對質，其辯解之真實性如何，即屬
無從檢驗，而難以逕信。是在無積極證據足資佐證下，固得認其
所為抗辯係非有效之抗辯，但倘被告已提出足以支持其抗辯之相
關證據，且有合理懷疑其所辯為真時，即難逕認其所為抗辯係屬
無效之「幽靈抗辯」。查乙○○於原審審理時，一再主張其雖有
運送毒品之客觀行為，惟委託運毒之主謀「俊哥」係告知所運送
之物為第三級毒品Ｋ他命，故其並無運輸第一級毒品海洛因之主
觀犯意云云。原審雖以上開抗辯係屬「幽靈抗辯」而不予採納，
惟乙○○係提出王富民、甲○○二人自偵查之初迄原審審理中依
法具結而有證據適格之陳述，證明「俊哥」確係告知所運輸之毒
品為Ｋ他命，而非全未提出證據，單純卸責予無法查證之「俊哥
」，能否謂乙○○之抗辯屬於「幽靈抗辯」，即非無疑。又原判
決記載：「……本件被告乙○○雖一再抗辯係案外人『俊哥』指
使並告知所運輸之毒品係Ｋ他命云云，惟就『俊哥』係何人，其
年籍資料為何，均無法提供任何證據足供查證，依前開說明，被
告乙○○此部分之抗辯不能成為有效之抗辯，而應為不利於被告
之認定」等語（見原判決第十五頁），以乙○○無法提供「俊哥
」之相關資料以供查證，故不採信乙○○之抗辯。然依原判決事
實之記載，卻又採信上訴人等及王富民之供述，明確肯認本案係
由「俊哥」指使，並認定乙○○確有自「俊哥」處取得二十萬元
之報酬。則原判決於事實認定確有「俊哥」者其人，且為本案主
謀，卻於理由內說明「俊哥」係何人，其年籍資料為何，均無法
查證，乙○○之抗辯不能成為有效之抗辯，而應為不利於上訴人
等之認定，亦有判決理由矛盾之違法。（三）沒收含有保安處分
之性質，在剝奪犯罪者因犯罪而取得之財產上利益，以遏止犯罪
，與罰金屬刑罰之性質有別。毒品危害防制條例第十九條第一項
規定「犯第四條至第九條、第十二條、第十三條或第十四條第一
項、第二項之罪者，其供犯罪所用或因犯罪所得之財產，均沒收
之，如全部或一部不能沒收時，追徵其價額或以其財產抵償之」
，係刑法第三十八條第一項第二款、第三款沒收之特別規定。又
共同正犯應就全部犯罪結果負其責任，是其犯罪所得之財物如為
現金者，應合併計算，且於全部或一部不能沒收時以其財產抵償
之。惟為避免執行時發生重複沒收、抵償之情形，各共同正犯之
間係採連帶沒收主義，於裁判時應諭知被告共同犯罪所得之財物
應與其他共同正犯連帶沒收之，不得就全體共同正犯之總所得，
對各共同正犯分別重複諭知沒收。依原判決事實所載，上訴人等
共同運輸第一級毒品，所得二十萬元，理由亦為相同之說明（見
原判決第五、二七頁）。倘若無訛，自應於主文內就共同運輸第
一級毒品所得二十萬元，諭知連帶沒收，並在判決理由內說明應
由上訴人等連帶沒收之旨，始為適法。乃原判決主文係以上訴人
等與共犯王富民各別單獨沒收方式宣告，並未為「連帶沒收」之
諭知，亦有違誤。以上或為上訴人等上訴意旨所指摘，或為本院
得依職權調查之事項，應認原判決關於甲○○、乙○○部分有撤
銷發回更審之原因。
據上論結，應依刑事訴訟法第三百九十七條、第四百零一條，判
決如主文。
中    華    民    國  九十七  年    七    月  二十四  日
                      最高法院刑事第二庭
                          審判長法官  莊  登  照
                                法官  黃  一  鑫
                                法官  徐  昌  錦
                                法官  許  錦  印
                                法官  張  春  福
      本件正本證明與原本無異
                                      書  記  官
中    華    民    國  九十七  年    七    月  三十一  日
                                                      Ｑ


司法院資訊處製作；財團法人民間司法改革基金會備份。
